【裁判字號】    97,重上更(一),23
【裁判日期】    970813
【裁判案由】    損害賠償
【裁判全文】
臺灣高等法院臺中分院民事判決      97年度重上更(一)字第23號
    上  訴  人
    即原審原告  甲○○
                丙○○
                乙○○
                丁○○
    兼  上三人
    法定代理人  己○○
    上五人共同
    訴訟代理人  劉貞鳳  律師
    上  訴  人
    即原審被告  永清船務有限公司
                即 EVERC.
    法定代理人  戊○○  即 L.
    訴訟代理人  張慧婷  律師
上列當事人間請求損害賠償事件，上訴人對於民國96年04月19日
臺灣臺中地方法院95年度海商字第11號第一審判決，各自提起上
訴，本院前審判決後，經最高法院發回更審，本院於97年07月30
日言詞辯論終結，茲判決如下：
    主  文
原判決所命上訴人永清船務有限公司給付於超過甲○○新台幣柒
拾萬柒仟貳佰柒拾玖元、丙○○新台幣伍拾伍萬陸仟肆佰壹拾伍
元、乙○○新台幣陸拾參萬零柒佰零玖元、丁○○新台幣捌拾參
萬柒仟捌佰肆拾柒元、己○○新台幣壹佰肆拾壹萬捌仟柒佰伍拾
陸元本息範圍部分及該部分假執行之宣告，暨訴訟費用（確定部
分除外）之裁判均廢棄。
上開廢棄部分，上訴人甲○○、丙○○、乙○○、丁○○、己○
○在第一審之訴及其假執行之聲請駁回。
上訴人永清船務有限公司之其餘上訴駁回。
上訴人甲○○、丙○○、乙○○、丁○○、己○○之上訴駁回。
第一、二審暨發回前第三審訴訟費用（確定部分除外），由上訴
人永清船務有限公司負擔百分之四十，餘由上訴人甲○○、丙○
○、乙○○、丁○○、己○○負擔。
    事  實
一、上訴人甲○○、丙○○、乙○○、丁○○、己○○等五人聲
    明求為判決：上訴部分(一)原判決不利於上訴人甲○○等五人
    部分廢棄。(二)被上訴人永清公司應再給付上訴人甲○○565,
    946元、上訴人丙○○358,887元、上訴人乙○○396,564 元
    、上訴人丁○○495,036元、上訴人己○○3,284,321元，及
    均自95年09月08日起至清償日止，按年息5%計算之利息。(三)
    第一、二審訴訟費用由被上訴人永清公司負擔。(四)上訴人甲
    ○○等五人願供擔保，請准宣告假執行。答辯部分(一)對造上
    訴人之上訴駁回。(二)對造上訴之訴訟費用由對造上訴人負擔
    。其陳述除與原判決及本院前審判決記載相同者均予以引用
    之外，另補稱：
  (一)按被上訴人即對造上訴人Everclear Shipping(BVI)Limited
    （即永清船務有限公司）因未在其所屬船舶 "Kiwi Trader"
    “貿易家輪”上提供安全之工作環境及人孔通道，致上船從
    事卸貨工作之黃得義誤入缺氧之人孔通道而死亡，業經一審
    及本院前審調查詳實無訛，並認定永清公司就此應負侵權行
    為損害賠償責任，此亦為最高法院所肯認，永清公司自不得
    再就其是否應負侵權責任而有所爭執。本次最高法院發回更
    審理由無非係以：「黃得義於缺氧之危險工作場所工作，其
    雇主東立興公司依碼頭裝卸安全衛生設施標準第46條、缺氧
    症預防規則第18、20、21條規定，有提供安全工作、設置公
    告事項、派員監視之義務，倘東立興公司違反上開義務，可
    否謂東立興公司就黃得義之死亡，無相當因果關係存在」？
    及「黃得義若知其當日應工作之場所，其誤入系爭人孔通道
    致發生死亡結果，對系爭事故之發生是否無過失」？惟承
    攬系爭船舶裝卸作業之建新國際股份有限公司於開始裝卸作
    業前，要求大副填寫之「船舶裝卸設施及作業環境詢問書」
    第2 項：「貴輪所有作業艙間，有無裝載或殘留爆炸性、有
    毒性或其他易燃性物質」？及第3 項：「貴輪所有作業艙間
    ，有無使用乾冰、冷劑或可能缺氧情形」？大副均答：「無
    」，故對東立興公司及黃得義等卸貨工人而言，系爭船舶之
    貨艙及人孔通道並非缺氧或有缺氧之虞之危險工作場所，自
    無上開規定之適用。既無上開規定之適用，東立興公司自無
    因違反該規定而應負侵權責任之可言，更遑論有任何相當因
    果關係。東立興公司於卸貨當天，有指派副總楊秋文在船
    上查看卸貨作業情形，東立興公司已善盡其雇主之注意義務
    。本件卸貨作業地點在永清公司船上，該公司身為船東，
    本就應提供符合碼頭裝卸安全衛生設施標準、船舶裝卸工人
    傷害防護公約、船員服務規則、缺氧症預防規則、工業安全
    衛生標示設置準則之安全工作環境。建新公司及東立興公司
    並非船東，對船上設施、標示及船員，根本無設置、變更或
    指揮監督之權限，是本件發生於船上之缺氧事故，永清公司
    及其船員應負全責，彰彰甚明。
  (二)黃得義所進入之人孔通道，在黃得義進入前就已開啟，非黃
    得義自己打開，黃得義知其應至第2 貨艙卸貨，且係為到第
    2貨艙工作，而進入第2貨艙左後方的人孔通道，其對本件事
    故之發生並無任何疏失。蓋95.07.09下午13.25開啟第3貨
    艙救人時，第3 貨艙的貨物（即廢鐵）冒出白煙，且發出異
    味（公證報告中譯文第3 頁及相片），嗣同日18時關閉至翌
    日15時共計關閉21小時後，勞檢所打開出事的人孔通道，測
    得含氧量9.8%，溫度40℃，且打開時有一股濕熱難聞、略帶
    刺鼻味道自開口湧出，更由於高溫，曾一度使檢測儀器無法
    正常使用（公證報告第3頁）。第3貨艙自「貿易家輪」於
    95.06.22從美國裝載廢鐵開航，到95.07.09開艙救人前，共
    計17天在關閉狀態，若通往第3 貨艙的人孔通道是黃得義自
    己打開，則當時勢必湧出一股較勞檢所打開時更高溫、難聞
    之氣體，讓黃得義不敢進入。足見黃得義之進入，顯然是因
    人孔蓋已打開一段時間，其難聞氣體已在入口處被新鮮空氣
    稀釋，高溫也已降低至常溫所致，此由楊秋文在進入救援，
    到達人孔通道下面的平台始察覺有異，並立即高喊有毒，可
    資證明（公證報告第5 頁）。出事的人孔通道，其活蓋有
    6 個螺栓鎖，必須有工具始能鬆開螺栓，開啟活蓋，而人孔
    通道本來就是由船員負責開啟，故黃得義不會也不可能自行
    開啟該人孔通道。出事的人孔通道於何時被何人打開，沒
    有人知道，沒有人承認，也沒有人看到黃得義進入。沒有人
    目擊到人孔被打開或黃得義進入，在這段期間，並無船員在
    現場，也無目擊到事故發生經過。見楊秋文筆錄「至於該樓
    梯口上方之艙蓋被何人打開我並不清楚，但是一般未開啟之
    船艙其樓梯艙口都是會蓋上的，不過也是有較勤勞之船員會
    將未開啟作業之艙口艙蓋打開來通風」，及船長之事故陳述
    書所載「據說有工人從第3艙前面左舷人孔道進入關閉中的
    第3艙。據值班船副報告稱兩名工人進入關閉的第3貨艙時並
    未知會船員，當時也沒有取得船員的允許就進入」。由上
    述調查及相關人員之陳述書，可知根本無人看到人孔通道被
    打開或黃得義進入，依楊秋文之筆錄及船長陳述書，反而可
    合理推論該人孔通道是船員事先打開的。中華海事檢定社在
    其公證報告既稱「沒有人目擊到人孔蓋被打開或黃得義進入
    ，在這段期間，並無船員在現場，也無目擊到事故發生經過
    」，卻率斷該人孔通道是黃得義及楊秋文自己打開進入，顯
    然毫無根據，且與事實不符，自無足採。永清公司辯稱因
    第3 貨艙並未卸貨，且95.07.09有大雨，為免雨水淋入貨艙
    ，可能造成貨損，故第3 號貨艙及人孔通道均關閉云云。惟
    查當時第1、2、4、5貨艙均開啟，以供卸貨，若下雨會造成
    貨損，豈可卸貨？足證出事的人孔通道是否開啟，完全與下
    雨無關，永清公司所辯不可採信。
  (三)按本件事故之所有調查，均是事發後所為，既無任何人曾親
    眼目睹人孔蓋是船員或黃得義所開啟，則不論是中華海事檢
    定社或瀚洋海事檢定公司，其所為人孔蓋由誰開啟之認定，
    均是事後依當時情況推論而得，故何者之推論較符合經驗法
    則及論理法則，其推論就較可採。就此，上訴人甲○○等五
    人已詳述系爭人孔蓋應是在黃得義進入前就已開啟之理由及
    相關證據，並指出中華海事檢定社之推論與事實不符之處，
    論述甚為合理。對造永清公司則迄未提出任何反證，僅以黃
    得義酒後感覺較遲鈍，未聞到刺鼻味，且人孔蓋已開啟之相
    片是事後所拍攝等為由，辯稱人孔蓋是黃得義所擅自開啟云
    云，顯無可採。
  (四)「貿易家輪」係以左舷靠泊台中港第24號碼頭卸貨，出事的
    人孔通道亦位於第2 貨艙的左後方，且當時是開啟狀態，詳
    如上述。該人孔通道的活蓋在關閉時，可看見上面有英文的
    警告，但所標示的"WARNING NO.3"，易讓人誤認為是指"第3
    號警告" ，而當該活蓋開啟時，則無任何警告標示在活蓋內
    面，其四周也無標示或警語。足見該人孔通道之標示，不僅
    不清楚，也不足夠，無法讓人辨識係通往何艙，此對照其他
    船舶的人孔蓋，不論正面或反面，均有通往何艙的清楚標示
    可資認定。是以勞檢所因此認定出事的人孔通道未於入口顯
    而易見處公告禁止進入，係出事的間接原因（直接原因為疑
    似吸入缺氧空氣）。從黃得義上船到船員被要求打開第3 貨
    艙救人前這段期間，並無船員在現場，有中華海事檢定社之
    公證報告及船長的陳述書可稽，足見當時並無船員在甲板上
    值勤，提供指引及警戒，並監督卸貨作業。黃得義知道要到
    第2 貨艙工作，並無擅入第3貨艙的意圖，且係為了到第2貨
    艙工作，才進入當時已開啟但未標示係通往第3 貨艙、且無
    任何禁入警告、位於第2 貨艙左後方的人孔通道，黃得義實
    無任何故意過失可言。再依「血液中酒精濃度對人體心理與
    行為及駕車能力之影響關係表」，可知當一個人血液中酒精
    濃度在0.03% 以下時，其神智在清醒狀態，對心理與行為無
    明顯影響，幾乎與未飲酒無異，對駕車能力之影響，亦幾乎
    與未飲酒無異。黃得義血液中之酒精濃度僅為0.021%，遠在
    0.03% 以下，自在清醒狀態。永清公司竟稱黃得義酒後感覺
    較遲鈍，聞不到人孔內之刺鼻味，故雖較楊秋文先進入貨艙
    ，卻未能及時察覺其危險性並對外求援云云，與事實不符。
  (五)查僱用黃得義之東立興公司，其總經理紀孫合、副總經理即
    楊秋文、領班陳逸倫，係因黃得義疑似工作時吸入有毒氣體
    死亡，而遭檢察官分案偵查，嗣經偵查終結，認為紀孫合及
    陳逸倫觸犯刑法第276條第2項之業務過失致人於死之罪，但
    因素行良好，皆無前科，且係一時過失所致，故為緩起訴之
    處分，而楊秋文則另為不起訴之處分，有緩起訴處分書可稽
    。該緩起訴處分書並未認定黃得義之死亡係因其於酒後未注
    意辨識人孔蓋之標示，且未經船方人員允許下，擅入密閉之
    第3 貨艙所致，被上訴人即上訴人永清公司羅織莫須有之死
    亡原因，自不可採。黃得義進入系爭人孔通道時，第3 貨艙
    之艙蓋雖尚未開啟，但因該人孔通道打開時，光線直接由上
    往下照，人孔通道內的直梯及下方平台，一清二楚，非常光
    亮，並不因第3 貨艙艙蓋未打開而陰暗，此由當時黃碧坤由
    該人孔通道可直接清楚看到黃得義仰躺在該人孔通道之直梯
    平台上，可資證明。因此，永清公司稱第3 貨艙既未開啟，
    則人孔通道不可能透光，黃得義無須進入就可知該人孔並非
    通往已開啟之第2 貨艙云云，與事實不符，仍不可採信。又
    黃得義擔任挖土機司機，曾多次上船裝卸貨物，且並非第一
    次從事卸載廢鐵工作。對於渠等裝卸工人而言，其職責單純
    只是上船進入已開啟之貨艙，負責操作挖土機，將貨艙內貨
    物鏟起置放於抓斗卸下船，除此之外，並不負責其他作業。
    是故，黃得義依其過去上船卸貨經驗及作業習慣，根本不可
    能、也不會主動去開啟任何人孔通道。按卸貨工人上船後從
    事卸貨作業時，並不負有、也無專業能力評估作業之環境是
    否安全，是否須採取何種預防措施。依照船上意外防止法條
    之規定，評估並提供安全之工作環境乃船東之責，更何況黃
    得義上船時人孔蓋均已開啟，其根本不知、也無理由懷疑其
    進入之人孔通道會有缺氧危險，而吊車手黃碧坤在發現黃得
    義昏倒於人孔通道下面平台時，亦立即呼叫楊秋文下去救人
    ，而非通知船員開艙，且楊秋文也立即進入該人孔通道救人
    ，並未因人孔通道有缺氧疑慮，而通知船員開艙協助搶救，
    凡此均足以證明卸貨工人均認為船東即永清公司所提供之工
    作環境是安全的。依勞檢所之職災報告所載本件事故原因，
    無一指摘被害人黃得義本身有任何過失。且黃得義是有經驗
    之碼頭工作者，由證人紀孫合提出之黃得義之工作訓練證書
    及經歷證明書可知。足見，黃得義之死亡，純係因永清公司
    未提供安全的工作環境及人孔通道所致，黃得義並無任何疏
    失可言。
  (六)上訴人甲○○等五人對於黃得義之死亡，依民法第192、194
    條規定，得請求永清公司賠償之項目及金額如下：扶養費
    部分甲○○519,134元、丙○○431,850元、乙○○ 581,265
    元、丁○○971,803元、己○○3,721,726元。按夫妻互負扶
    養之義務，其受扶養權利之順序與直系血親尊親屬同，民法
    第1116條之1 定有明文，故縱黃得義於65歲將強制退休，仍
    應繼續扶養其配偶，不受影響。永清公司辯稱黃得義僅在65
    歲強制退休前有扶養其配偶即己○○之義務，己○○之扶養
    費應減縮為20年云云，顯無理由。上訴人甲○○等五人提起
    本件訴訟時，係以我國93年平均每戶人數3.5 人，平均每戶
    每月消費支出57,721元，計算其所請求之扶養費。惟本件事
    故係發生於95年7 月，依行政院主計處所製作之94年平均每
    戶每月家庭收支，平均每戶人數3.42人，平均每戶每月消費
    支出58,423元，較93年為高，故上訴人甲○○等五人以較低
    之93年平均每戶每月消費支出計算扶養費，實屬合理可採。
    再內政部公告95年度台灣省最低生活費每人每月9,210 元，
    96年度每人每月9,509 元，均較一審所用以計算扶養費之每
    年扶養親屬寬減額74,000元，折算每月6,167 元高出甚多，
    由此足證以每年扶養親屬寬減額為計算扶養費之基準，實屬
    偏低，不足以支付每人每月之最低生活費。且黃得義之每月
    平均工資，不論是依勞檢所報告第9頁所記載之1,851元×30
    日＝55,530元，或依黃得義之扣繳憑單所計算之70,459元，
    或依楊秋文不起訴處分書所記載之60,644元，應均足以支付
    依93年平均每人每月消費支出計算之上訴人甲○○等五人每
    月扶養費共計44,525元。故上訴人甲○○等五人依該93年度
    平均每人每年消費支出計算之扶養費，應合理而可准許。永
    清公司不以黃得義之實際收入每月至少有55,530元，而以其
    每月勞保投保薪資21,000元，認黃得義無法支付每月44,525
    元扶養費，顯不可採。本件事故發生時，上訴人甲○○為64
    歲、己○○為40歲，依93年台灣地區簡易生命表，平均餘命
    分別尚有19年及41年，換言之，其平均壽命分別可達83歲及
    81歲，均超過70歲，則對於超過70歲部分（含70歲），自有
    年滿70歲之扶養親屬寬減額111,000 元之適用（姑不論上訴
    人甲○○等五人並不同意以扶養親屬寬減額為計算扶養費之
    基準）。永清公司辯稱本件無111,000 元之適用，並一概以
    綜合所得稅之每年扶養親屬寬減額74,000元為計算扶養費之
    基準，顯無理由。如依永清公司主張財政部94年度綜合所得
    稅之扶養親屬寬減額74,000元計算扶養費如下：甲○○194,
    116元、己○○1,007,584元（以黃得義尚可工作20年計算）
    、丙○○332,958元、乙○○434,698元、丁○○726,761 元
    ，合計2,696,117 元。然由於黃得義對其配偶己○○之扶養
    義務，不以其可工作為限，且甲○○及己○○之平均壽命均
    超過70歲，就超過70歲部分（含70歲），自有年滿70歲之扶
    養親屬寬減額111,000 元之適用，則依永清公司之主張所計
    算之扶養費應如下（姑不論上訴人即被上訴人甲○○等五人
    不同意此計算方式）：甲○○294,006元、己○○2,287,669
    元、丙○○332,958 元（同永清公司所計算之金額）乙○○
    434,698元（同永清公司所計算之金額）、丁○○726,761元
    （同永清公司所計算之金額）合計4,076,092 元。故若認為
    本件之扶養費應依94年度綜合所得稅扶養親屬寬減額（即70
    歲以下74,000元、70歲（含）以上111,000 元）計算始恰當
    ，則請就扶養費部分依上述金額共計4,076,092 元判命給付
    。精神慰藉金甲○○1,200,000元、丙○○1,000,000元、
    乙○○1,000,000元、丁○○1,000,000元、己○○1,200,00
    0元殯葬費己○○172,000元。按黃得義死亡時正值45歲壯
    年，為上訴人甲○○等五人生活之支柱，驟然意外去世，對
    上訴人精神打擊至極，所造成之痛苦，實不因其身分、地位
    及經濟狀況較差而較輕，更非金錢所能彌補，上訴人甲○○
    等五人請求之精神慰撫金，衡諸常情及實務，並未過高，敬
    請如數准許之。
  (七)東立興公司所給付之死亡補償金260 萬元，係依勞動基準法
    所為之職災死亡補償金，永清公司不得主張扣抵。按勞工遭
    遇職業傷害而死亡時，雇主應給付5 個月平均工資之喪葬費
    及40個月平均工資之死亡補償予其遺屬，而受領死亡補償之
    第一順位遺屬為其配偶及子女，勞動基準法第59條第4 款定
    有明文。東立興公司所給付之死亡補償金260 萬元，即係依
    勞動基準法第59條第4款規定所為，包括5個月平均工資之喪
    葬費及40個月平均工資之死亡補償金，以260 萬元除以45個
    月得出黃得義之每個月平均工資為57,778元，介於前面所述
    黃得義之每月平均工資55,530元至70,459元之間，應屬合理
    ，此亦所以勞檢所於其職災檢查報告書第14頁稱東立興公司
    所給付之死亡補償金尚符合勞動基準法第59條規定。按勞動
    基準法所規定之職業災害補償，係為保障勞工，加強勞雇關
    係，促進社會經濟發展之特別規定，性質上非屬損害賠償責
    任，並不以雇主有故意或過失或其他可歸責事由存在為必要
    ，其補償金額採法定金額，雇主僅得在此法定補償金額內抵
    充其就同一事故所生損害之賠償金額，此觀之勞動基準法第
    59條及第60條之規定自明（參最高法院95年度台上字第2779
    號及第2542號民事判決）。查東立興公司係因黃得義公安意
    外死亡，依法應給付職業災害補償予黃得義之配偶及子女即
    上訴人己○○、丙○○、乙○○、丁○○等人，而簽訂和解
    書，並呈報給勞檢所，此由勞檢所於其職災檢查報告第14頁
    稱東立興公司所給付之死亡補償尚符合勞動基準法第59條規
    定，可資證明。永清公司竟以一般和解書均會記載之免責條
    款（即免除賠償人之民、刑事責任），揣測東立興公司係為
    其侵權責任而和解云云，殊不可採。上訴人己○○、丙○○
    、乙○○、丁○○等人係基於侵權行為法律關係向永清公司
    請求賠償，其性質與雇主依法應負之職災補償責任不同，不
    能相提並論，勞動基準法第60條所規定之「雇主得以職災補
    償金額抵充其就同一事故所生損害之賠償金額」，永清公司
    在本件既非雇主，自不能援用該規定而主張扣抵。又雇主是
    否以勞工保險給付抵充其依法應給付之職業災害補償，乃雇
    主之權利，並非義務，此由勞動基準法第59條規定雇主得予
    以抵充之，即得證之。故東立興公司與黃得義之配偶及子女
    所簽訂之和解書，未將勞工保險死亡給付保險金抵充職業災
    害補償，於法並無不合，永清公司竟將之曲解成東立興公司
    所給付之260 萬元和解金係侵權行為之損害賠償，並非職業
    災害補償，永清公司不得主張扣除。由於勞工保險給付係以
    平均月投保薪資計算，而勞動基準法之職災補償係以實際平
    均工資計算，兩者基準不同，故當後者大於前者時，雇主依
    法有補足之義務（即將勞工保險給付抵充職災補償金後之不
    足額補足），當然如前面所述，雇主也可以選擇不將勞工保
    險給付抵充職災補償金，而給付全額之職災補償金，東立興
    公司即是以此方式給付260 萬元職災補償金予黃得義之配偶
    及子女。若如永清公司所辯該260 萬元係為東立興公司之侵
    權責任而給付，以免除其民、刑事責任，則為何未將亦有權
    追究其民、刑事責任之黃得義母親即甲○○亦一併列入？由
    此足證該260 萬元確為職災補償，而非侵權責任之損害賠償
    ，永清公司依民法第185條及第274條之規定，主張其與東立
    興公司應負共同侵權行為之連帶責任，就連帶債務人東立興
    公司已給付之260 萬元範圍內，自得免除其給付責任云云，
    顯無理由。
  (八)黃得義之配偶及子女因黃得義職災死亡所領取之勞工保險死
    亡給付，被上訴人即上訴人永清公司不得主張扣抵。按保險
    制度，旨在保護被保險人，非為減輕損害事故加害人之責任
    。保險給付請求權之發生，係以定有支付保險費之保險契約
    為基礎，與因侵權行為所生之損害賠償請求權，並非出於同
    一原因。後者之損害賠償請求權，殊不因受領前者之保險給
    付而喪失，兩者除有保險法第53條關於代位行使之關係外，
    並不生損益相抵問題（最高法院68年台上字第42號判例意旨
    參照）。職故，永清公司辯稱黃得義之配偶及子女既得向勞
    工保險局領取黃得義之死亡給付及喪葬費等保險金，應不得
    再依侵權行為法律關係向被上訴人即上訴人永清公司請求賠
    償扶養費及喪葬費云云，顯無理由。黃得義之配偶及子女因
    黃得義之職災死亡而依勞工保險條例第64條及第65條向勞工
    保險局領取之喪葬津貼及遺屬津貼，即死亡給付，係屬於人
    身保險之性質，鑑於「生命無價」，自無保險法第53條代位
    權之適用餘地，此由勞工保險條例原有代位權之規定，現行
    法則予以廢除，可得證之，而保險法第103、130、135 條對
    人壽保險、健康保險、傷害保險，亦明文禁止保險人代位求
    償，故即使其受益人雙重的由保險人處獲得保險給付和由第
    三侵害人處獲得損害賠償，亦不屬不當得利。永清公司辯稱
    黃得義之配偶及子女既已請領勞工保險金，則依保險代位規
    定，黃得義之配偶及子女對被上訴人即上訴人永清公司之損
    害賠償請求權，應當然移轉至勞工保險局，則至少在喪葬費
    用部分，黃得義之配偶及子女當然無任何之損害賠償請求權
    存在云云，顯無理由，黃得義之配偶及子女自仍得依侵權行
    為法律關係向永清公司請求賠償喪葬費等。再者，勞動基準
    法之職業災害補償，與勞工保險條例之職業災害保險給付間
    ，雇主得就已給付之金額主張抵充，係法令就雇主之法定補
    償責任所特設之抵充規定，並非謂其他賠償義務人亦得主張
    抵銷而減免賠償責任（參最高法院95年度台上字第2779號民
    事判決）。永清公司既非被害人黃得義之雇主，自不得就黃
    得義之配偶及子女所領取之勞工保險給付主張扣抵。
二、上訴人 EVERCLEAR SHIPPING (BVI) LIMITED 即永清船務有
    限公司聲明求為判決：上訴部分(一)原判決不利於上訴人部分
    應予廢棄。(二)上開廢棄部分，對造上訴人甲○○等五人在第
    一審之訴及假執行之聲請均駁回。(三)第一、二審訴訟費用由
    對造上訴人甲○○等五人負擔。答辯部分(一)對造上訴人甲○
    ○等五人之上訴駁回。(二)對造上訴之第二審訴訟費用由對造
    上訴人負擔。(三)如受不利判決，願供擔保請宣告准予免假執
    行。其陳述除與原判決及本院前審判決記載相同者均予以引
    用之外，另補稱：
  (一)緣於95.07.09上訴人所有之「kiwi trader」 輪，運載廢鐵
    至台中港，並由死者黃得義之僱主即東立興企業有限公司，
    承受貨人東和鋼鐵公司之僱用及委託，進行上指貨物之卸貨
    工作，而在當日開始卸貨前，即已經該輪船長依航運實務，
    經由該輪之港口代理，預為通知東立興公司，當日應行卸貨
    之艙號僅為 1,2,4,5號貨艙，而不包括本件所涉發生事故之
    第3 號貨艙在內（註：此事實均為對造及証人東立興公司之
    員工所不爭，並確認屬實）；不意，東立興公司僱用並派遣
    上船卸貨工人黃得義，於登船後未經船方同意，竟擅行開啟
    僅供單人通行之人孔蓋，並闖未經開放之第3 號貨艙，以致
    於在大艙艙蓋未經開啟，且空氣不流通之該第3 號貨艙內，
    發生因氧氣不足，致而窒息死亡，而同為東立興公司之另一
    受僱人，且身負該公司勞工安全訓練，及現場督工之副總經
    理楊秋文，則於稍後欲行進入該第3 號貨艙救助黃得義時，
    未預為配戴氧氣面罩，即行進入該貨艙內，致亦昏迷於該貨
    艙內之意外事故。
  (二)中國驗船中心96.09.11驗中研字第02502 號函已確認，上訴
    人永清公司並未違反任何法令或船舶實務：系爭中國驗船
    中心之函文第2點第1小點，即已開宗明義說明，國際海上人
    命安全公約或其他公約，對於貨輪露天甲板上，通往各貨艙
    上之人孔蓋之標示，並無任何規定，且我國法令對於人孔蓋
    之標示，亦無規定，故本件所涉之"KIWI TRADER" 輪顯然並
    無違犯任何國際或國內法律，有關船舶安全標示及設備規定
    之故意或過失行為之存在。系爭函文之第2點第2小點，明
    白指出 "KIWI TRADER" 輪之人孔蓋上已清楚標示『WARNING
    NO3 ENCLOSED SPACE CAN KILL, DO NOT ENTER WITHOUT
    THE PERMISSION OF MASTER.CARRY OUT ATMOSPHERE CHECK
    IN THE HOLD FOR OXYGEN AND HAZARDOUS GASES PRIOR
    ENTRY 』，自然亦無違反船運實務。前揭函文第2點第3小
    點，亦另提出 BC CODE（固體散裝貨物安全實務章程），說
    明具有危險之密閉空間，在進入前要做危險評估、氣體檢測
    ，除非獲得船長或其指定負責人的授權，任何人都不能打開
    或進入該密閉空間；而本件，就 "KIWI TRADER"輪貨艙人孔
    蓋上之標示，中國驗船中心已肯認符合上指 BC CODE之建議
    ，而本件所涉之第3 號貨艙人孔蓋，於本件事故發生前，不
    僅從未經該輪船長或船員予以開啟（對造若有異議，則依法
    應就此負舉證責任），更未經 "KIWI TRADER"輪船長，或其
    指定負責人，授權同意裝卸工人或其他任何人進入，易言之
    ，上訴人公司就本件意外事故，當無任何歸責之事由存在。
    本件所涉之意外事故，純係黃得義及楊秋文在未船方之同
    意，以及未在彼等僱主之監督及交付氧氣面罩等安全工作必
    要配備之情形下，即任意進入未經開放卸貨之第3 貨艙人孔
    通道內致發生事故，更遑論，據勞檢所依法就本件事故進行
    調查後所製作之職災報告可知，黃得義及楊秋文之所以任意
    進入該第3 貨艙人孔通道內，實乃係彼等之僱主東立興公司
    未盡僱主應盡之監督、教育及防護之工作，而致生之不幸意
    外，並非身為船方之上訴人公司，對於系爭意外，涉有何故
    意過失行為，或船上設施有何不依法令規定之情事。
  (三)船舶用以裝貨之貨艙，及所裝運之廢鐵貨物，因其本身多有
    銹融，故具有不斷吸收並與空氣中之氧氣作用，產生氧化鐵
    ，並因而使空氣中之含氧量減低之物理特性，故凡船舶之貨
    艙內，及用予堆存或裝運廢鐵之密閉空間，必然會生氧氣不
    足，致使人窒息，並危及人員生命安全之情事。此不僅為一
    般之物理常識，更為現行規範勞工安全衛生之相關法令所明
    確揭示並規定在案。是以，裝載廢鐵之船艙係屬缺氧危險作
    業之場所，不僅為一般人所可瞭解之物理常識，且為從事碼
    頭貨物裝卸工作之人員職業上所必知之知識及法令規定，若
    從事裝卸作業之人員，有違反裝卸作業相關規定者，於法即
    有過失，而不得以不知法令規定為由，以免除彼所應行負擔
    法律上之過失責任。何況死者黃得義從事船上貨物裝卸工作
    已有六年之久，傷者楊秋文更有44年之經驗，（見證人紀孫
    合96.10.30庭訊筆錄），姑不論本案第三艙之人孔艙蓋當日
    係何人所開啟，黃楊二人於未先行依勞工安全衛生之法令規
    定，測定及確定貨艙內之氧氣濃度，亦未依規定攜帶及使用
    如氧氣面罩等呼吸防護器具，即在未知會及取得船長同意之
    情形下，自行進入未經開啟而裝載有廢鐵之第三號船艙內，
    致生上述意外事故，顯均與有重大過失，縱認船方應負侵權
    行為賠償責任，依民法第217 條規定，亦應減輕或免除船方
    之賠償金額。
  (四)對造指上訴人永清公司違反「碼頭裝卸安全衛生設施標準」
    第21條第2 項規定，涉有民法184條第2項之侵權事由，惟觀
    『碼頭裝卸安全衛生設施標準』第21條全文：「除航政主管
    機關准許之設備外，船方不得使勞工利用其他設備進出艙口
    。船上裝卸作業所經過之貨艙艙底，自甲板至艙底深逾 150
    公分，或艙口未有貨物時，船方應圍以75公分高之欄柵，或
    妥加掩蓋」；查船上貨艙之人孔通道，本即係專供人員進出
    貨艙之通道，且其四周本即已於建造時，依上開規定，於其
    開口四周建有超欲150 公分高度之鋼鐵圍欄，此從兩造所提
    出係爭船舶或人孔通道之相片可証。本件之人孔通道事實上
    並非上述規定所稱之其他設備進出所需用之艙口，並無上開
    規定之適用，更遑論，系爭第3 貨艙人孔蓋於事故發生前係
    掩蓋關閉，未曾開啟或開放供卸貨使用，而船方不僅未曾允
    許、更未要求或強迫黃得義及楊秋文，或其他卸貨人員自該
    人孔道進入第3 艙內，故無違反上開規定之情事。又對造指
    上訴人永清公司違反香港『船舶裝卸工人傷害防護公約』，
    事實上其內涵及相關之規定，與我國勞工安全衛生之相關規
    定相同，何況對造係以「侵權行為」之法律關係提出訴訟，
    其起訴狀明確主張依我國涉外民事法律適用法第9 條之規定
    ，認應以我國之法律為本件爭議之準據法，並為上訴人永清
    公司所同意，是兩造亦已經合意使用中華民國法律，故無審
    酌適用香港『船舶裝卸工人傷害防護公約』之必要。
  (五)東立興公司為黃得義之僱主，於發生事故當日，未依法排班
    監督並禁止黃得義個人於船上自行活動，並闖入第三貨艙，
    又未依法事先提供死者黃得義，當日從事危險工作所必需之
    氧氣面罩等安全配備，致使黃得義於進入第三貨艙後，因缺
    氧窒息而死，故東立興公司對本件事故之發生顯有過失，其
    過失與黃得義之死亡間，具有相當之因果關係。就證據上
    言：勞檢所所提出之職災報告已明白指出，系爭事故發生之
    原因，乃係起因於死者黃得義及傷者楊秋文之僱主，即東立
    興公司違反『碼頭裝安全衛生設施標準』、『勞工安全衛生
    法』、『缺氧症預防規則』等保護勞工之相關法規，而未提
    供足夠之教育訓練、適當之安全設備及監督人員等所致。是
    對造所指上訴人永清公司未行遵守上述應行注意事項，事實
    上均係屬東立興公司依法所應為，事實上東立興公司亦確未
    注意及履行，且上述職災報告從未提及上訴人永清公司就本
    件事故涉有何過失或違反相關法規規定之情事。足見本件事
    故之發生，係黃楊二人本身之疏失及東立興公司未盡僱主安
    全注意義務所致，與上訴人永清公司無關。就法規上而言
    ：對造所提並主張應由船方負擔責任之勞工安全注意及管理
    義務及事項，實屬法令規定要求死者黃得義之雇主，即東立
    興公司應行負擔之義務及責任，碼頭裝卸安全衛生設施標準
    中，就船東及派遣碼頭工人上船進行貨物裝卸工作之「碼頭
    工人之僱主」所應盡之注意義務，並所應負之責任全然獨立
    不同，「船東」及碼頭工人之「僱主」各有不同定義及規範
    。『碼頭裝卸安全衛生設施標準』第46條明文：「僱主」
    使勞工在底艙或甲板間從事裝卸作業時，應禁止員工進入其
    他有發生危害之虞之處所，又『缺氧症預防規則』第17條：
    「僱主使勞工從事缺氧危險作業時，對進出各該場所勞工，
    應予確認或點名」。同規則第18條：「僱主使勞工於缺氧危
    險場所或其鄰接場所作業時，應將下列注意事項公告於作業
    場所入口顯而易見之處所，使作業勞工周知：1.有罹患缺氧
    症之虞之事項。2.進入該場所時應採取之措施。3.事故發生
    時之緊急措施及緊急聯絡方式。4.空氣呼吸器等呼吸防護具
    、安全帶等、測定儀器、換氣設備、聯絡設備等保管場所。
    5.缺氧作業主管姓名」。同規則第20條：「僱主使勞工從事
    缺氧危險作業時，應於每一班次指定缺氧作業主管從事下列
    監督事項：4.監督勞工對防護器具或設備之使用狀況。5.其
    他預防作業勞工罹患缺氧症之必要措施」。同規則第21條：
    「僱主使勞工從事缺氧危險作業時，應指派一人以上之監視
    人員，隨時監視作業狀況，發覺有異常時，應即與缺氧作業
    主管及有關人員聯繫，並採取緊急措施」。『勞工安全衛生
    標示設置準則』第2 條「僱主應設置之標示，除勞工安全衛
    生相關法規另有規定外，應依本準則之規定辦理」，在在均
    說明，黃得義之僱主東立興公司，依法不僅應於黃得義受僱
    從事本件所涉卸貨危險工作時，派員於現場予以監督，以防
    止及避免其誤入未經開放作業之艙間，並就工作環境預為安
    全檢查，並於現場設置並提供氧氣面罩等安全設施，以供黃
    得義使用，及置放警示標語之安全管制及注意之義務及責任
    ，然而，據東立興公司經理紀孫合於本院前審證稱：『問：
    你們公司在做這些廢鐵卸貨工作時，要做如何準備？答：一
    般都是貨主或報關行先派工，我們的工具就只有挖土機而已
    』，顯見所有『碼頭裝安全衛生設施標準』、『勞工安全衛
    生法』、『缺氧症預防規則』等法規，所要求雇主應行提供
    之設備、工具，及應行注意之事項，諸如提供抽風機、氧氣
    面罩以供工人使用，事先檢測貨艙內之氧氣濃度，甚至應行
    派人點名並監工，東立興公司均未遵行，因而勞檢所出具之
    本件職災報告中明指，本件事故發生之原因，係僱主未盡提
    供安全設備等法定義務所致，東立興公司顯有過失責任。
    按「因自己行為致有發生一定結果之危險者，負防止其發生
    之義務」、「行為人雖非故意，但按其情節應注意、能注意
    而不注意者，為過失」，黃得義本身為資深之卸貨工人，故
    不僅應知悉彼當日受僱進行裝卸之貨物，係涉有缺氧情況之
    危險工作，且於事故發生前，本已得知彼應工作之場所，並
    不包含第三號貨艙，卻在於未攜帶氧氣面罩等安全配備之情
    形下，私自進入未開啟之第三號貨艙人口通道內，是其行為
    顯有過失，其過失與造成死亡之結果即有相當因果關係。
  (六)國際間並無任何法規規定，船舶人孔通道蓋上需標註任何記
    號，而上訴人所有之『 kiwi trader』輪之設備標誌，亦未
    有違反任何法令規章之情，此有中國驗船中心致本院前審所
    為之說明及覆函可證。本件事故之發生，實因東立興公司未
    提供彼之員工，即死者黃得義必要之教育訓練，及從事危險
    工作必需配置及攜帶之安全設備所導致，有勞工局勞檢所之
    職災報告為證。退步言之，縱認上訴人永清公司，就船上之
    第三號貨艙人孔通道蓋背面未標記號碼，亦涉有違法侵權之
    責任，然此較諸東立興公司之未提供員工教育訓練、未提供
    安全設備，死者黃得義未顧及自身安全，未配帶安全配備之
    情形下，擅闖非屬工作地點之第三艙，則東立興公司及黃得
    義自應負擔較大部分之責任。
  (七)關於損害賠償金額部分：對造主張之喪葬費用 172,000元
    ，此項費用及損失，事實上已經勞工保險局予以給付，是其
    損失，已獲得足額之補償，自無再向上訴人請求為賠償給付
    之權利。對造主張之扶養費用部分，對造上訴人以我國93
    年平均每戶人數3.5人，每戶每月消費支出57,721 元為基礎
    ，計算每人每年消費支出 197,901元，而認上訴人就黃得義
    之死亡，應負擔之扶養費用，共6,423,679 元。惟若按此種
    計算方式，則黃得義於生前或推定其往後，其每月收入至少
    必在五萬元以上，始得以扶養對造上訴人甲○○等五人，然
    黃得義僅係於碼頭或船上操作裝卸貨工作之受僱員工，按常
    理根本不可能有每月五萬元以上之收入，故對造主張扶養費
    之數額，顯有可議之處。而依據財政部94年度綜合所得稅，
    每人最低扶養親屬寬減額為74,000元，準此，對造可請求之
    扶養費，分別為甲○○194,176元、己○○1,007,584元、丙
    ○○332,958 元、乙○○434,698元、丁○○726,761元。至
    對造主張70歲以上扶養親屬寬減額為111,000 元，此上訴人
    雖不爭執，但對造並無人逾70歲，自仍應以74,000元為計算
    基礎，原審以年度綜合所得稅免稅額111,000 元，列入甲○
    ○、己○○之扶養費計算基礎，於法不合。對造主張之慰
    撫金部分，分別為甲○○、己○○各120 萬元，丙○○、乙
    ○○、丁○○各為100 萬元等，嗣經原審判決甲○○、己○
    ○各為90萬元，丙○○、乙○○、丁○○各為75萬元。惟民
    法第194條、第195條規定之慰撫金，係按當事人二造之社會
    上身分、地位、教育程度、職業、經濟能力為衡量之標準，
    原審判命上訴人應分別支付90萬元、75萬元之慰撫金，實屬
    過高，不應准許。
    理  由
一、上訴人甲○○、丙○○、乙○○、丁○○、己○○等五人主
    張：對造上訴人永清船務有限公司係香港籍 "Kiwi Trader"
    船舶之所有權人，該船於95.07.09運輸進口廢鐵至台中港，
    停泊於第24號碼頭，由貨主東和鋼鐵股份有限公司委請建新
    國際股份有限公司派遣該公司碼頭工人操作卸貨吊車及吊掛
    貨物，並委請東立興企業有限公司及良益興企業有限公司兩
    勞務機構派遣挖土機和作業人員進入貨艙內挖掘廢鐵，而被
    害人黃得義及被上訴人楊秋文係東立興公司之挖土機司機及
    雇員，當日東立興公司及良益興公司按船方指示之作業艙間
    ，分別將二部挖土機吊放進第1、2、4、5號貨艙，當時4 號
    貨艙艙蓋已完全開啟，黃得義上船卸貨時，因對造上訴人永
    清公司任意敞開第2貨艙左後方通往第3貨艙之人孔蓋，又未
    設置足夠之警告標誌及圍上欄柵，使黃得義不易察覺而誤入
    密閉缺氧之第3號貨艙，經訴外人黃碧坤發覺仰臥在第3號偏
    艙左前方之人員進出活蓋小艙口直梯下方之平台上，被上訴
    人楊秋文應黃碧坤之呼叫前往協助，於第3 號貨艙左前方之
    人員進出活蓋小艙口向下攀爬直梯進入第3 號貨艙，欲視察
    黃得義，於進入直梯下方平台15秒鐘，隨即察覺有異，立即
    高喊有毒，並不支昏迷而倒臥黃得義身上，經緊急將第3 號
    貨艙大艙艙蓋打開後，楊秋文始恢復意識，黃得義被抬出送
    醫仍未恢復意識，經判定窒息缺氧死亡，而楊秋文經送醫後
    判定意識不清疑似窒息導致缺氧症，留院觀察至95.07.11出
    院。上開事故肇因於船東永清公司及其船員罔顧相關國際法
    規定及我國「碼頭裝卸安全衛生設施標準」第1條、第4條第
    1、2、6 款、第7條、第21條第2項、「船舶裝工人傷害防護
    公約」第6條、「船員服務規則」第21條、第34條第7、11款
    、第37條第3款、第40條第1項等規定，未將第2 貨艙左後方
    、通往船上第3 貨艙之人孔蓋（即活蓋小艙口）封閉，亦未
    設置清楚、足夠之警告標誌及圍上欄柵，又無船員在旁警戒
    ，並監督卸貨作業，而人孔蓋上標示不清，無法清楚辨明該
    人孔係通往何貨艙所致，被害人黃得義及楊秋文本身並無任
    何過失。又雖本件事故發生之間接原因之一為僱主東立興公
    司未設置缺氧作業主管從事監督及基本原因為東立興公司未
    訂定安全衛生工作守則，惟此究非被害人黃得義、楊秋文之
    過失，不得以此免除船東永清公司之責任。至財團法人中國
    驗船中心96.09.11（96）驗中研字第02 502號覆函，未參考
    國際勞工局頒訂之船上意外防止法，顯有疏漏，況該函所提
    出之資料中，亦建議張貼圖解海報於船上艙室或其他地方，
    以警告擅入之危險，並非如系爭船舶僅有英文警語即足。是
    船東永清公司顯然有重大過失及違反上述保護他人之法律，
    提供卸貨工人危險且致命之工作環境，其船員亦有未切實執
    行上述規定，並做好安全防範措施之嚴重疏失。上訴人甲○
    ○、己○○、丙○○、乙○○、丁○○分別為被害人黃得義
    之母、配偶、長子、長女、次子，因永清公司及其受僱人之
    前揭侵權行為，致受有下列損害(1)己○○為黃得義支出殯葬
    費172,000元；(2)依93年度平均每人每年消費支出額197,901
    元計算扶養費，甲○○、丙○○、乙○○、丁○○、己○○
    依序為519,134元、431,850元、581,265元、971,803元、3,
    721,726 元；(3)黃得義為家人生活之支柱，於45歲壯年時，
    驟然因意外去世，對甲○○等五人精神打擊至極，其精神慰
    撫金為甲○○、己○○各120 萬元，丙○○、乙○○、丁○
    ○各100 萬元。乃依民法第184條第1項前段、第2項、第188
    條第1項、第192 條第1、2項、第193-195條等規定，提起本
    訴，請求永清公司給付甲○○1,719,134 元、丙○○1,431,
    850元、乙○○1,581,265 元、丁○○1,971,803元、己○○
    5,093,726 元及自起訴狀繕本送達翌日即95.09.08起至清償
    日止，按年息5%計算之利息（原審同案原告楊秋文請求部分
    ，原審為其一部勝訴、一部敗訴判決，嗣經本院前審駁回永
    清公司之上訴維持一審判決，並經最高法院駁回永清公司之
    第三審上訴而告確定）。
二、上訴人永清船務有限公司則以：本件事故之發生，依勞檢
    所之檢查報告所列6 項基本原因及台中地檢署之緩起訴處分
    書所載內容，可知係導因於黃得義之僱主東立興公司對於員
    工缺乏訓練、未提供安全工作設備及監督人員所致。上訴
    人永清公司於本件事故中，實無任何故意過失之侵權行為，
    亦無任何可歸責之事由存在，蓋永清公司已就卸貨應行注意
    之船上安全規定，事先請受貨人所選任之該船舶港口代理公
    司轉知所有登船作業之人員，已對碼頭工人善盡告知義務。
    且事故當日船長已與東立興公司溝通確認當天僅進行第1、2
    、4、5艙內貨物之卸載工作，並未同意登船工作人員進入第
    3貨艙，而第3貨艙之所有人孔通道及艙蓋，於當日事發前未
    經船長或船員予以開啟，該船所有人孔通道艙蓋上，均依相
    關規定以油漆及阿拉伯數字明確標示各艙口所通往船內貨艙
    之編號，此有驗船中心覆函可證。系爭船舶本非我國籍之船
    舶，故船上標示並無應以中文標示之義務或責任。對造主張
    船方先行開啟第3 貨艙人孔蓋、所為警示標誌不符國際標準
    云云，均非事實。再系爭第3 貨艙於事故時未曾開啟，而
    船方亦未曾允許或要求黃得義及楊秋文進入第3 貨艙人孔道
    內，船方並未違反我國「碼頭裝卸安全衛生設施標準」規則
    第7條、第21條第2項之規定，是無違反保護他人之法律。
    又縱認船方應負侵權行為之損害賠償責任，但依一般物理常
    識即可知悉裝載廢鐵之船艙係缺氧危險之作業場所，長期從
    事船上貨物裝卸工作之黃得義及楊秋文既明知彼等應工作之
    艙所，竟未經船方准許逕自開啟人孔蓋進入非作業場所之第
    3 貨艙，且未先依勞工安全衛生之法令測定該貨艙內之氧氣
    濃度及配帶安全工作配備，未依規定先向其雇主所指定並派
    駐現場之安全人員報到並接受監督及管制，尤其黃得義又於
    神智可能因飲酒而受影響之情形下，私自進入該貨艙致生事
    故，亦與有重大過失，依民法第217 條規定，應減輕或免除
    船方之賠償金額。因雇主東立興公司亦有共同侵權責任，
    應連帶負責損害賠償，且已賠償給付對造260 萬元，依民法
    第274 條之規定，船方於此金額範圍內，亦得免給付之責。
    又該260 萬元非勞動基準法第59條所為給付，係雇主東立興
    公司因侵權行為而成立損害賠償之和解金，自應於本件請求
    中扣除之。對造請求之喪葬費用172,000 元已由勞保局領
    取津貼而獲得補償，不得再重覆請求。扶養費若以每人每
    年197,901 元為計算基準，依黃得義生前收入，顯不足以支
    應，且對造於事發時並無人逾70歲，是均應依94年度綜合所
    得稅每人每年最低扶養親屬額74,000元計算，又黃得義於65
    歲強制退休，其扶養配偶己○○亦僅20年，而黃得義之子女
    分別於成年後亦應比例共同扶養己○○。對造請求之慰撫
    金，金額過高。資為抗辯。
三、原審經審理結果，認上訴人甲○○等五人即原審原告依侵權
    行為之法律關係，請求上訴人永清公司即原審被告負損害賠
    償責任，於甲○○1,153,188元、丙○○1,072,963元、乙○
    ○1,184,701元、丁○○1,476,767元、己○○1,809,405 元
    ，及均自起訴狀繕本送達翌日即95.09.08起至清償日止，按
    年息5%計算之利息為有理由，逾此部分之請求，則為無理由
    ，而為上訴人甲○○等五人一部勝訴、一部敗訴之判決。並
    依兩造之陳明分別酌定相當之擔保金額，為准予假執行及免
    為假執行之宣告。兩造分別各就其所受原審敗訴判決部分聲
    明不服，其上訴聲明及答辯聲明，各如事實欄所載。
四、兩造前揭主張及抗辯，雙方對於下列事項均不爭執：本件
    訴訟所應適用之法律為中華民國法律（即應以我國法為準據
    法）。上訴人甲○○、己○○、丙○○、乙○○、丁○○
    分別為死者黃得義之母、配偶、長子、長女、次子，黃得義
    係東立興公司僱用之挖土機司機。上訴人永清公司係香港
    籍「Kiwi Trader」 船舶之所有權人。系爭船舶係運輸進
    口廢鐵，而卸下裝載廢鋼工程，係由貨主即東和公司委請建
    新公司派遣該公司碼頭工人擔任卸貨吊車之操作及貨物吊掛
    作業，並委請東立興公司及良益興公司勞務機構派挖土機和
    作業人員進入貨艙內從事廢鐵挖掘作業。東立興公司於95
    .07.09進行卸貨工作前，即已受通知應行卸貨之艙號僅為1,
    2,4,5號貨艙，並不包括發生事故之第3號貨艙在內。而東立
    興公司及良益興公司於當日已按船方指示之上述作業艙間，
    分別將2部挖土機吊進貨艙內，當時該第1,2,4,5號貨艙艙蓋
    已完全開啟。死者黃得義於95.07.09至停泊於台中港第24
    號碼頭之系爭船舶上為卸貨工作時，因誤入密閉缺氧第3 號
    貨艙，經訴外人黃碧坤發覺仰臥在第3 號貨艙左前方之人員
    進出活蓋小艙口直梯下方的平台上，被抬出送醫仍未恢復意
    識，判定窒息缺氧死亡。楊秋文應訴外人黃碧坤之呼叫前
    往協助，於第3 號貨艙左前方之人員進出活蓋小艙口向下攀
    爬直梯進入第3 號貨艙，欲察看黃得義，於進入直梯下方平
    台15秒鐘，隨即察覺有異，立即高喊有毒，並不支昏迷而倒
    臥於黃得義身上，經緊急將第3 號貨艙大艙艙蓋打開後，始
    恢復意識，經送醫後判定意識不清疑似窒息導致缺氧症，留
    院觀察至95.07.11出院。上訴人己○○就黃得義死亡支出
    喪葬費用172,000 元；被上訴人楊秋文因上開事件中毒昏迷
    受傷支出醫療費用5,780 元。黃得義之家屬已就本件事故
    自其雇主東立興公司領取460 萬元之補償金。即黃得義之配
    偶及子女己○○、丙○○、乙○○、丁○○於95.07.27與東
    立興公司以460萬元成立和解，其中260萬元係由東立興公司
    給付，四人各領取65萬元，另200 萬元係由富邦產物保險公
    司於95.11.06給付意外險保險金，四人各受領50萬元。該和
    解書記載：「茲因黃得義即乙方丙○○、乙○○、丁○○之
    父，乙方己○○之配偶，前受雇於東立興公司，於95.07.09
    因公安意外，不幸身亡，茲甲方願意補償乙方，特立此和解
    書，條款如下：第一條：甲方（按即東立興公司）同意補償
    乙方新台幣460 萬元（不含勞工保險死亡給付保險金）。第
    二條：乙方同意於簽立本和解書同時拋棄對甲方之一切民事
    請求權及刑事追訴權。甲方並同意不得對乙方為任何民事請
    求權」。上訴人永清公司對上開200 萬元係由保險公司給付
    之意外險不予爭執，且就此部分不主張扣抵。黃得義死亡
    後，由其女乙○○、配偶己○○以受益人身分請領其職業災
    害死亡給付45個月（含5個月喪葬津貼105,000元及40個月遺
    屬津貼840,000元）計945,000元，勞保局已於95.08.14核付
    。茲為兩造所爭執者，厥為：(一)船方永清公司就上開事件是
    否負有侵權行為損害賠償責任？(二)倘認船方永清公司應就上
    開事件負侵權行為責任，黃得義之雇主東立興公司是否亦負
    有共同侵權行為損害賠償責任？其所為和解給付之260 萬元
    ，永清公司可否主張自應予賠償之金額中扣抵？(三)上訴人甲
    ○○等五人之各項請求是否有理由？如其請求為有理由，其
    可得請求之金額若干？(四)若永清公司須負侵權行為損害賠償
    責任，死者黃得義就本件損害之發生是否與有過失？永清公
    司可否主張依民法第217 條規定減輕或免除其賠償金額？爰
    分析審酌如下：
  (一)按因故意或過失，不法侵害他人之權利者，負損害賠償責任
    ；又違反保護他人之法律，致生損害於他人者，負損害賠償
    責任，民法第184 條第1項前段、第2項前段分別定有明文。
    又民法第184條第2項規定之所謂法律，係指一切以保護他人
    為目的之法律規範而言（參最高法院92年度台上字第2406號
    判決意旨）。依據「碼頭裝卸安全衛生設施標準」第21條第
    2 項之規定，船上裝卸作業所經過之貨艙艙底，自甲板至艙
    底深逾150 公分，或艙口未有貨物時，船方應圍以75公分高
    之欄柵，或妥加掩蓋。查本件死傷事故係肇因於系爭船舶第
    3 貨艙缺氧所致，此有瀚洋海事檢定保險公證人股份有限公
    司公證報告書、童綜合醫院勞工傷病診斷書、台灣台中地方
    法院檢察署相驗屍體證明書可稽，並為兩造所不爭執，堪信
    為真實。上訴人永清公司雖謂：第3 貨艙人孔通道活蓋於關
    閉時，上面有英文警告清楚標示"WARNING NO.3"及相關警語
    ，已符國際船運實務，此據中國驗船中心鑑識函示甚詳，且
    該第3 貨艙之所有人孔通道及艙蓋，於當日事發前未經船長
    或船員予以開啟，又非被害人當日工作之場所，復未經船方
    同意其進入，黃得義係在酒後意識不清情形下擅自進入，與
    船方無涉云云。惟依上開瀚洋海事檢定保險公證人股份有限
    公司公證報告書內所附照片觀之，系爭船舶第3 貨艙人孔通
    道活蓋於關閉時，上面雖有英文警告標示，但該標示內容除
    "WARNING NO.3"外，其下尚標有其他英文說明，黃得義係東
    立興公司之僱用之挖土機司機，僅國中畢業，對該英文標示
    及內容說明未必清楚其真意，且該艙蓋開啟時即無其他明顯
    之標示可得知悉，四周亦無標示或警語辨識係通往何艙，再
    出事之人孔通道（即小艙口），其活蓋上設有6 個螺柱鎖，
    必須有工具始能鬆開螺栓，開啟活蓋，顯見該人孔通道須由
    船員負責開啟，死者黃得義僅係欲至該船為卸貨工作，該第
    3 貨艙又非其本欲前往工作之場所（此據證人紀孫合證實早
    經告知黃得義故為其所知），則依常理判斷，黃得義自無無
    故徒手加以開啟之可能。再參以該第3 貨艙於95.07.09下午
    13時25分經開啟救人時，其艙內貨物（即廢鐵）仍冒出白煙
    ，發出異味，同日18時關閉迄翌日15時（又關閉21小時），
    經行政院勞工委員會中區勞動檢查所再度打開時，猶只測得
    含氧9.8%，且高溫達40℃，並有濕熱剌鼻之難聞異味自開口
    湧出（見原審卷第17-20頁上開公證報告記載），是苟該第3
    號貨艙人孔通道原本即係緊密而由黃得義自行打開，則在其
    開啟之瞬間必更會湧出難聞之氣體及高溫而使黃得義在入口
    處不敢進入，自不可能進入至平台內一段距離後始察覺有異
    ，並因來不及逃出而致缺氧窒息死亡，是堪認該人孔通道係
    於黃得義進入之前即已被開啟，並非黃得義或楊秋文自行開
    啟無疑。又出事之人孔通道，由入口下直梯至黃得義昏倒之
    平台，深約4.6 公尺，有上開勞檢所95.10.19勞中檢綜字第
    09501013050 號函所附職業災害檢查報告書所載（第11頁）
    可佐，對於上開嚴重缺氧之空間處所，在該人孔通道於黃得
    義進入前已被開啟之狀態，依前揭「碼頭裝卸安全衛生設施
    標準」第21條第2 項之規定，船方即應圍以75公分高之欄柵
    或妥加掩蓋，惟永清公司及其船員卻怠未為之，顯然違反上
    開保護他人之規定。又依上述勞檢所檢查報告書第13頁所載
    關於黃得義死亡之間接原因為：當時其工作之環境具有不安
    全之狀況，即進第3 號船艙之小艙口（人孔）未於入口顯而
    易見處所公告禁止進入之規定，永清公司並未將通往船上第
    3 貨艙之人孔蓋（即活蓋小艙口）封閉，亦未依規定設置警
    告標誌及圍上欄柵，又無船員在旁警戒，並監督卸貨作業，
    而人孔蓋上標示不清，無法清楚辨明該人孔究係通往何貨艙
    ，致黃得義誤入該船舶第2及3貨艙間之人孔通道缺氧死亡及
    楊秋文為救人而於該處昏迷受傷。則上訴人永清公司就本件
    事故顯有過失，其過失與死傷事故間具備相當因果關係，自
    應依民法第184 條第1項前段、第2項規定，負侵權行為損害
    賠償責任。
  (二)東立興公司為黃得義之僱主，依「碼頭裝卸安全衛生設施標
    準」第46條規定：「僱主」使勞工在底艙或甲板間從事裝卸
    作業時，應禁止員工進入其他有發生危害之虞之處所。又依
    「缺氧症預防規則」第17條：「僱主使勞工從事缺氧危險作
    業時，對進出各該場所勞工，應予確認或點名」。同規則第
    18條：「僱主使勞工於缺氧危險場所或其鄰接場所作業時，
    應將下列注意事項公告於作業場所入口顯而易見之處所，使
    作業勞工周知：1.有罹患缺氧症之虞之事項。2.進入該場所
    時應採取之措施。3.事故發生時之緊急措施及緊急聯絡方式
    。4.空氣呼吸器等呼吸防護具、安全帶等、測定儀器、換氣
    設備、聯絡設備等保管場所。5.缺氧作業主管姓名」。同規
    則第20條：「僱主使勞工從事缺氧危險作業時，應於每一班
    次指定缺氧作業主管從事下列監督事項：4.監督勞工對防護
    器具或設備之使用狀況。5.其他預防作業勞工罹患缺氧症之
    必要措施」。同規則第21條：「僱主使勞工從事缺氧危險作
    業時，應指派一人以上之監視人員，隨時監視作業狀況，發
    覺有異常時，應即與缺氧作業主管及有關人員聯繫，並採取
    緊急措施」。準此，東立興公司依法不僅應於黃得義受僱從
    事本件所涉卸貨危險工作時，派員於現場予以監督，以防止
    及避免其誤入未經開放作業之艙間，並就工作環境預為安全
    檢查，且應於現場設置並提供氧氣面罩等安全配備，以供黃
    得義使用，及置放警示標語之安全管制及注意之義務及責任
    。再依行政院勞工委員會中區勞動檢查所提出之職災報告亦
    指出，系爭事故發生之原因，乃起因於死者黃得義及傷者楊
    秋文之僱主，違反「碼頭裝安全衛生設施標準」、「勞工安
    全衛生法」、「缺氧症預防規則」等保護勞工之相關法規，
    而未提供足夠之教育訓練、適當之安全設備及監督人員等所
    致無誤。東立興公司於卸貨當天，雖有指派楊秋文在船上監
    督卸貨作業，但其對於黃得義之誤闖第3 貨艙，並未及時發
    覺制止，及至訴外人黃碧坤發覺呼叫，始前往協助，顯然楊
    秋文並未盡其監督之職責。從而，東立興公司就黃得義之死
    亡，亦難謂無疏失，其疏失與黃得義之死亡，也具相當因果
    關係。惟僱主東立興公司之上述疏失，與船方永清公司就本
    件事故涉有違反保護他人規定之前揭過失，兩者為各別不同
    之狀態，自無成立共同侵權行為可言。是東立興公司與黃得
    義之配偶及子女因和解所給付之260 萬元，上訴人永清公司
    不得主張應自賠償之金額中扣抵。
  (三)上訴人永清公司應就本件事故負侵權行為責任，詳如前述。
    按不法侵害他人致死者，對於支出殯葬費之人，亦應負損害
    賠償責任；被害人對於第三人負有法定扶養義務者，加害人
    對於該第三人亦應負損害賠償責任；不法侵害他人致死者，
    被害人之父、母、子、女及配偶，雖非財產上之損害者，亦
    得請求賠償相當之金額；不法侵害他人身體、健康者，對於
    被害人因此喪失或減少勞動能力，或增加生活上之需要時，
    應負損害賠償責任；不法侵害他人之身體、健康、名譽、自
    由、信用、隱私、貞操，或不法侵害其他人格法益而情節重
    大者，被害人雖非財產上之損害，亦得請求賠償相當之金額
    ，民法第192條第1、2項、第194條、第193條、第195條分別
    定有明文。上訴人永清公司因違反保護他人之規定致黃得義
    死亡及楊秋文受傷，而上訴人甲○○、己○○、丙○○、乙
    ○○、丁○○分別為黃得義之母、配偶及子女，有卷附之戶
    籍謄本為證，則彼等依侵權行為之法律關係訴請永清公司負
    損害賠償責任，即屬有據。(1)己○○請求殯葬費部分：己○
    ○以其因黃得義死亡支出喪葬費用172,000 元，已提出收據
    影本附卷，並為永清公司所不爭執，核屬辦理喪葬所必要之
    支出，應予准許。至黃得義之子女及配偶因黃得義之職災死
    亡，而依勞工保險條例第64條及65條規定向榮工保險局所領
    取之喪葬津貼及遺囑津貼，係基於人身保險契約而受之死亡
    給付，並非代加害人賠償其損害，其給付即非在填補侵權行
    為之損害，依保險法第103條、第130條、第135 條之規定，
    保險人亦無從代位向加害人求償，上訴人永清公司以己○○
    已向勞工保險局領取喪葬津貼，其損害即已經填補為由，認
    不得再向其重復請求云云，尚無足取。(2)關於扶養費部分：
    按夫妻互負扶養義務，其負扶養義務之順序與直系血親卑親
    屬相同，其受扶養權利之順序與直系血親尊親屬相同，民法
    第1116-1條定有明文。夫妻互負扶養義務之順序既與直系血
    親卑親屬同，自應與直系血親卑親屬各依其經濟能力分擔扶
    養義務（參最高法院88年度台上字第2588號判決）。然夫妻
    互受扶養之順序，雖與直系血親卑親屬同，並不以無謀生能
    力為必要，但仍須以不能維持生活者為限。另依民法第 192
    條第2 項，命加害人一次賠償扶養費用，須先認定被害人於
    可推知之生存期內，應向第三人支付扶養費用之年數及其歷
    年應付之數額，並就歷年將來應付之數額，各以法定利率為
    標準，依霍夫曼式計算法，扣除各該年以前之利息，俾成歷
    年現在應付之數額，再以歷年現在應付之總數為賠償額，方
    為合法（參最高法院29年度附字第379 號判例）。再依民法
    第1115條第3 項規定，負扶養義務者有數人而其親等同一時
    ，應各依其經濟能力分擔義務。上訴人甲○○等五人主張以
    93年平均每戶每月家庭消費支出額每人每年197,901 元計算
    扶養費（即依行政院主計處頒製之台灣地區93年平均每戶人
    數3.5人，每月消費支出57,721 元計算而得），參酌黃得義
    於死亡前一年即94年1至7月之收入平均為每月70.459元（見
    原審卷第76頁），自可支出甲○○等五人每月合計為44.525
    元之扶養費，是其五人請求以此計算扶養費，自屬可取。又
    甲○○等五人，僅己○○94年度有薪資收入156,544 元外，
    均無業且無恆產，有稅務電子閘門財產所得調件明細表在卷
    可稽，堪認均屬不能維持生活，而有受扶養之權利。雖民法
    第1118條規定因負擔扶養義務而不能維持自己生活者，免除
    其義務，但受扶養權利者為直系血親尊親屬或配偶時，減輕
    其義務。己○○既無固定工作，以打零工維生，於黃得義因
    系爭事故死亡時，尚無變易現況，永清公司復未舉證或預期
    黃得義於退休後有可得減輕義務之事實，難認黃得義對上訴
    人己○○之扶養義務僅負擔至黃得義65歲強制退休時止。又
    父母應共同扶養及教養子女（民法第1084條），己○○與黃
    得義共同扶養三名子女，則上訴人甲○○等五人得請求之扶
    養費為：甲○○係30.12.11出生，於黃得義95.07.09死亡
    時為64歲又6個月28天，即64.58歲，依93年台灣地區簡易女
    性生命表，64、65歲之平均餘命各為19.25、18.43年計算，
    甲○○之平均餘命為18.7744年（計算式：19.25-0.58X﹝19
    .25-18.43﹞＝18.7744）；又依93年度平均每人每年消費支
    出額197,901 元計算，而甲○○尚有扶養義務人直系血親卑
    親屬4人，扶養費用之負擔為1/5，依霍夫曼式，18、19年之
    係數各為12.00000000、13.00000000，則18.7744 年之係數
    為13.00000000（12.00000000＋0.7744X﹝13.00000000-00.
    00000000﹞＝13.00000000 ），再扣除中間利息，其可請求
    之扶養費用為514,557元（計算式：197,901X13.00000000X
    1/5＝514557.45，元以下四捨五入）。丙○○係79.08.26
    生，於黃得義死亡時至20歲成年前尚有4年又1個月16天，即
    4.128年，依93年度平均每人每年消費支出額197,901元計算
    ，其係由黃得義及其妻共同扶養，黃得義應負擔扶養費用為
    1/2，而依霍夫曼式計算，4、5 年之係數各為3.00000000、
    4.00000000，則4.128年之係數為3.00000000（計算式：3.0
    0000000＋0.128X﹝4.00000000-3.00000000﹞＝3.00000000
    ），扣除中間利息，丙○○可請求之扶養費用為362,829 元
    （計算式：197,901X3.00000000X1/2＝362828.7，元以下四
    捨五入）。乙○○係81.07.27生，於黃得義死亡時至20歲
    成年前尚有6年又17天，即6.047年，依93年度平均每人每年
    消費支出額197,901 元計算，其係由黃得義及其妻共同扶養
    ，黃得義應負擔扶養費用為 1/2；依霍夫曼式計算，6、7年
    之係數各為5.00000000、5.00000000，則6.047 年之係數為
    5.00000000000（計算式：5.00000000＋0.047 X﹝5.000000
    00-0.00000000﹞＝5.00000000000），扣除中間利息，乙○
    ○可請求之扶養費用為511,417元（計算式：197,901X5.000
    00000000X1/2＝511417.3，元以下四捨五入）。丁○○係
    87.10.03生，於黃得義死亡時至20歲成年前尚有12年又2 個
    月23天，即12.231年，依93年度平均每人每年消費支出額19
    7,901 元計算，其係由黃得義及其妻共同扶養，黃得義應負
    擔扶養費用為1/2；依霍夫曼式計算，12、13 年之係數各為
    9.00000000、9.00000000，則12.231年之係數為9.00000000
    00（計算式：9.00000000＋0.231X﹝9.00000000-9.0000000
    0﹞＝9.0000000000 ），扣除中間利息，丁○○可請求之扶
    養費用為925,693元（計算式：197,901X9.0000000000X 1/2
    ＝925692.8，元以下四捨五入）。己○○係54.11.26生，
    於黃得義死亡時為40歲又7個月13天，即40.62歲，依93年台
    灣地區簡易女性生命表，40、41歲之平均餘命各為 41.03、
    40.08 年，則其平均餘命為40.441年（計算式：41.03-0.62
    X﹝41.03-40.08﹞＝40.441）；依93年度平均每人每年消費
    支出額197,901 元計算，己○○之扶養義務人除其配偶黃得
    義外，其子女即上訴人丙○○、乙○○、丁○○於成年後亦
    應認有扶養能力，應與黃得義共同負擔扶養費用，故於長子
    丙○○成年前之4.128 年（95.07.09至99.08.25止），扶養
    費用為725,658元（計算式：197,901X3.00000000﹝即4.128
    年之霍夫曼係數﹞＝725657.5，元以下四捨五入），全由黃
    得義負擔。於長子丙○○成年後、長女乙○○成年前（即99
    .08.26 至101.07.26止），此階段之扶養費用，應以長女乙
    ○○成年前之6.047 年之扶養費用、扣除長子丙○○成年前
    已經過之4.128年之扶養費用，即297,177元（計算式：197,
    901 X5.00000000000﹝即6.047年之霍夫曼係數﹞-197,901X
    3.00000000﹝即4.128年之霍夫曼係數﹞＝ 297177.1，元以
    下四捨五入）；此階段由長子丙○○與黃得義各負1/2 之扶
    養義務，其扶養費用為148,589元（計算式：297,177÷2 ＝
    148588.5，元以下四捨五入）。於長女乙○○成年後、次子
    丁○○成年前（101.07.27至107.10.02止），此階段之扶養
    費用，應以次子丁○○成年前之12.231年之扶養費用、扣除
    長女乙○○成年前已經過之6.047年之扶養費用，即828,551
    元（計算式：197,901 X9.0000000000﹝即12.231 年之霍夫
    曼係數﹞-197,901X 5.00000000000﹝即6.047年之霍夫曼係
    數﹞＝ 828551.08，元以下四捨五入）；此階段由長子丙○
    ○、長女乙○○與黃得義各負1/3 之扶養義務，其扶養費用
    為276,184元（計算式：828,551÷3＝ 276183.6，元以下四
    捨五入）。於次子丁○○成年後至依上開平均餘命推算己○
    ○死亡之日止，此階段之扶養費用，應以上開平均餘命40.4
    41年之扶養費用、扣除次子丁○○成年前之12.231年之扶養
    費用，依霍夫曼式計算，40、41年之係數各為 21.00000000
    、21.00 000000，則40.441年之係數為21.00000000000（計
    算式：21.00000000＋0.441X﹝21.00000000-00.00000000﹞
    ＝21.00000000000），此階段之扶養費用為2,460,324 元（
    計算式：197,901X21.00000000000﹝即40.441年之霍夫曼係
    數）-197,901X 9.0000000000﹝即12.231年之霍夫曼係數﹞
    ＝ 0000000.9，元以下四捨五入）；此階段由長子丙○○、
    長女乙○○、次子丁○○與黃得義各負1/4 之扶養義務，是
    其扶養費用為615,081元（計算式：2,460,324÷4＝ 615081
    ，元以下四捨五入）。從而，己○○得請求之扶養費用共為
    1,765,512元（計算式：725,658＋148,589＋276,184＋615,
    081＝1,765,512）。(3)精神慰撫金部分：按慰藉金之賠償須
    以人格權遭遇侵害，使精神上受有痛苦為必要，其核給之標
    準固與財產上損害之計算不同，然非不可斟酌雙方身分資力
    與加害程度，及其他各種情形核定相當之數額（參最高法院
    51年台上字第223 號判例）。又人格權遭遇侵害而受有精神
    上之痛苦，於請求賠償精神慰撫金時，其核給之標準須參酌
    實際加害情形、被害人之身分、地位與加害人之經濟狀況等
    關係定之。查黃得義為甲○○等五人之全家生活及經濟支柱
    ，其驟然去世，造成精神上莫大之痛苦，又甲○○為平地原
    住民、未上學、不識字，己○○為中埔國中肄業、無固定工
    作，丙○○、乙○○、丁○○分別為高中、國中、小學學生
    ，均賴黃得義扶養，復無資產，有稅務電子閘門財產所得調
    件明細表可稽，上訴人永清公司為系爭香港籍船舶所有人等
    兩造身分、地位及及經濟狀況等一切情狀，認其請求永清公
    司賠償甲○○、己○○各120 萬元，丙○○、乙○○、丁○
    ○各100 萬元，尚嫌過高，應酌予核減為甲○○、己○○各
    90萬元，丙○○、乙○○、丁○○各75萬元為適當，逾該數
    額之請求，不予准許。
  (四)以上甲○○等五人之損害賠償金額各為：甲○○ 1,414,557
    元（即扶養費514,557元、精神慰撫金90萬元）、丙○○1,1
    12,829 元（即扶養費362,829元、精神慰撫金75萬元）、乙
    ○○1,261,417元（即扶養費511,417元、精神慰撫金75萬元
    ）、丁○○1,675,693元（即扶養費925,693元、精神慰撫金
    75萬元）、己○○2,837,512元（即殯葬費172,000元、撫養
    費1,765,512元、精神慰撫金90萬元）。
  (五)按損害之發生或擴大，被害人與有過失者，法院得減輕賠償
    金額，或免除之。民法第217條第1項定有明文。查本件被害
    人即死者黃得義從事船上貨物裝卸工作已有六年之久（見本
    院前審證人紀孫合96.10.30庭訊筆錄），其身為船舶之卸貨
    工人，對於其欲裝卸之廢鐵，係存放在貨艙密閉空間，當知
    該裝載廢鐵之貨艙係屬缺氧危險作業之場所，且於事故發生
    前，已得知彼應工作之場所，並不包含第三號貨艙，竟於其
    僱主東立興公司指派在船上監督卸貨作業之楊秋文不及監督
    之情形下，誤闖第三貨艙，使楊秋文無法及時發覺制止，又
    其誤入第三貨艙後，未配帶氧氣面罩等安全裝備，猶毫無警
    覺注意，貨艙內是否缺氧危險，就深入直梯下方之平台，致
    發生危險事故，顯然與有重大過失。縱黃得義或因其僱主東
    立興公司未盡監督、教育及防護之工作，始致其不備勞工安
    全衛生知識，仍難辭其過失責任。是以本件上訴人永清公司
    主張死者黃得義就本件損害之發生與有過失，且應負較大之
    責任，乃主張依民法第217條第1項規定減輕或免除其賠償金
    額，尚非無據。茲審酌上訴人永清公司違反保護他人規定之
    過失情節，並被害人黃得義之上述疏失，本院認以減輕上訴
    人永清公司50% 賠償金額為適當。則上訴人甲○○等五人請
    求上訴人永清公司賠償部分，其金額均應各以50% 計算，即
    甲○○為707,279元（即1,414,557元減半，元以下四捨五入
    ）、丙○○為556,415元（即1,112,829元減半，元以下四捨
    五入）、乙○○為630,709元（即1,261,417元減半，元以下
    四捨五入）、丁○○為837,847元（即1,675,693元減半，元
    以下四捨五入）、己○○為1,418,756元（即2,837,512元減
    半，元以下四捨五入）。
五、綜上所述，本件上訴人永清公司就系爭事故負有侵權行為損
    害賠償責任，雖被害人黃得義之雇主東立興公司就系爭事故
    亦有疏失，然兩者並不成立共同侵權行為關係，故被害人黃
    得義之雇主東立興公司所為和解給付之260 萬元，永清公司
    不可主張自應予賠償之金額中扣抵。惟被害人黃得義就本件
    事故之發生亦與有過失，永清公司主張依民法第217條第1項
    規定減輕賠償金額，核屬有據，本院認以減輕上訴人永清公
    司50% 賠償金額為適當。從而上訴人甲○○等五人依侵權行
    為之法律關係請求損害賠償，於甲○○為707,279 元、丙○
    ○為556,415元、乙○○為630,709元、丁○○為837,847 元
    、己○○為1,418,756 元本息範圍內，為有理由，應予准許
    。彼等逾此範圍之請求部分，則為無理由，不應准許。原審
    判命上訴人永清公司應給付甲○○1,15 3,188元、丙○○1,
    072,963元、乙○○1,18 4,701元、丁○○1,476,767元、己
    ○○1,809,405 元，逾上述應予准許之本息範圍部分，即有
    未合。此部分上訴人永清公司上訴指摘原判決不當，求予廢
    棄改判，為有理由，應予廢棄改判，駁回該部分甲○○等五
    人在第一審之訴及其假執行之聲請。至上述應予准許部分，
    原審判命上訴人永清公司給付，並無不合。上訴人永清公司
    此部分之上訴為無理由，應予駁回。而上訴人甲○○等五人
    就原審所受敗訴判決部分，請求廢棄改判，命永清公司再為
    給付，為無理由，此部分其上訴亦應予駁回。
六、本件事證已臻明確，兩造所提其餘攻擊防禦方法及舉證，與
    判決結果不生影響，爰不一一論述。
七、據上論結，本件上訴人永清公司之上訴為一部有理由，一部
    無理由，上訴人甲○○等五人之上訴為無理由。依民事訴訟
    法第449條第1項、第450條、第79條、第85條第1項，判決如
    主文。
中    華    民    國    97    年    8     月    13    日
                  民事第五庭    審判長法  官  林陳松
                                      法  官  王重吉
                                      法  官  古金男
以上正本係照原本作成。
如對本判決上訴，須於收受判決送達後20日內向本院提出上訴書
狀，其未表明上訴理由者，應於提出上訴後20日內向本院提出上
訴理由書（須按他造人數附具繕本）。
上訴時應提出委任律師為訴訟代理人之委任狀。具有民事訴訟法
第466條之1第1項但書或第2項之情形為訴訟代理人者，另應附具
律師及格證書及釋明委任人與受任人有該條項所定關係之釋明文
書影本。
                                      書記官  詹錫朋
中    華    民    國    97    年    8     月    13    日
                                                      Ｍ


司法院資訊處製作；財團法人民間司法改革基金會備份。
